【裁判字號】    99,台上,1754
【裁判日期】    990921
【裁判案由】    確認分管契約存在
【裁判全文】
最高法院民事判決            九十九年度台上字第一七五四號
上  訴  人  張裁周祭祀公業
法定代理人  丙○○
訴訟代理人  陳益軒律師
被 上訴 人  甲○○
            乙○○
共      同
訴訟代理人  張繼準律師
上列當事人間請求確認分管契約存在事件，上訴人對於中華民國
九十九年六月八日台灣高等法院台中分院第二審更審判決（九十
九年度上更(一)字第八號），提起上訴，本院判決如下：
    主  文
原判決廢棄，發回台灣高等法院台中分院。
    理  由
本件被上訴人主張：坐落台中市○○區○○段五六四地號及同段
五六四之一地號土地（下分別稱五六四地號及五六四之一地號土
地）雖為上訴人所有，然伊與上訴人間就該二筆土地有分管契約
，伊有權占用使用該二筆土地。又上訴人曾訴請伊將五六四地號
及五六四之一地號土地上如原判決附圖二所示Ｂ、Ｃ、Ｄ、Ｅ、
Ｆ、Ｊ、Ｋ、Ｌ、Ｎ部分土地（下稱附圖二土地）之地上物拆除
並返還該地，然遭台灣台中地方法院九十四年度重訴字第三五三
號（下稱三五三號事件）、原審法院九十五年度重上字第五八號
（下稱五八號判決）、本院九十六年度台上字第一四三一號（下
稱前案）判決敗訴確定，且在五八號判決之理由中認定兩造間就
如附圖二土地有分管契約存在，伊占有上開二筆土地有正當權源
，上訴人竟違反分管契約約定，擅將五六四地號土地中如原判決
附圖一（下稱附圖一）所示Ｂ部分面積○‧○○八三一四公頃土
地（下稱系爭土地）出租予訴外人汎太資產物業管理股份有限公
司（下稱汎太公司），侵害伊分管契約之權利等情，爰求為確認
伊對於系爭土地有分管契約法律關係存在之判決。
上訴人則以：被上訴人就五六四地號土地並無分管契約，伊自得
將系爭土地出租與汎太公司建屋。又伊之前管理人張深厚縱曾與
被上訴人之祖父張坤成訂立分管契約，對伊其他之派下亦不生效
力。縱被上訴人曾占有五六四地號土地，然該筆土地自民國九十
五年十一月一日起即由伊實際占有並出租予汎太公司至今，被上
訴人已喪失對系爭土地事實上管領力，不得再以系爭土地占有人
自居等語，資為辯解。
原審准被上訴人為訴之變更，並依被上訴人變更之訴，判決確認
被上訴人對於系爭土地有分管契約法律關係存在，無非以：兩造
間就系爭土地有無分管契約，尚有爭執，被上訴人自有提起本件
確認之訴之法律上利益。次查，系爭土地為上訴人所有，上訴人
迄今尚未依新修正祭祀公業條例辦理法人登記，但有七十八年的
組織章程。另前案上訴人對被上訴人提起拆屋還地訴訟，上訴人
受敗訴判決確定，該五八號判決認定：「被上訴人之父張煌與其
弟張金龍（張煌、張金龍之父為張坤成，為上訴人之二房張松旺
之孫）於三十九年間書立兄弟分家鬮書，依據兄弟分家鬮書所載
，被上訴人之祖父張坤成於三十九年即已分耕上訴人之土地持分
權二分六厘，並在五六四地號土地及五六四之一地號土地建造房
屋，及上訴人之歷任管理人，均未向被上訴人或被上訴人祖父張
坤成請求拆屋還地，足認被上訴人之祖父張坤成因分管而在五六
四地號土地及五六四之一地號土地上建屋居住。被上訴人因繼承
張坤成之權利，使用五六四地號土地及五六四之一地號土地，即
非無權占有。」而上訴人出租系爭土地供汎太公司興建樣品屋，
為兩造所不爭執。再查被上訴人為上訴人二房張松旺派下員，有
上訴人派下全體系統表可稽。又依被上訴人手繪系爭土地分管圖
所示，上訴人之二房分管範圍包括五六四地號土地及五六四之一
地號土地在內，業經上訴人之前任管理人張湧城於前案三五三號
事件中證述屬實。且兄弟分家鬮書第一條記載：「財產張裁周公
土地持分權貳分六厘左右」，二分六厘換算為二千五百二十二平
方公尺，五六四地號土地及五六四之一地號土地面積合計為一千
四百三十四‧五九平方公尺，並未逾兄弟分家鬮書第一條範圍。
該兄弟分家鬮書末段簽名欄，尚有三房親陳謙及四房親張深厚簽
、章認證。再依證人張湧城、張榮裕、柳阿牛及張主灶於前案中
之證言，及前案確定判決已認定被上訴人之祖父張坤成因分管而
在五六四地號土地及五六四之一地號土地上建屋居住，足見被上
訴人就五六四地號土地有分管契約存在，並有權占有該地。被上
訴人主張其與上訴人間就五六四地號上之系爭土地有分管契約法
律關係存在，洵屬有據，應予准許等詞，為其判斷之基礎。
按公同共有物之處分及其他之權利行使，除法律另有規定外，應
得公同共有人全體之同意，民法第八百二十八條第三項定有明文
，是以就公同共有法律關係為訴訟者，乃屬固有之必要共同訴訟
，應由公同共有人全體起訴或被訴，否則即係當事人之適格要件
有所欠缺。查系爭土地位於五六四地號土地上，被上訴人之祖父
張坤成於三十九年之前即因分管而在五六四地號及五六四之一地
號土地建屋居住及耕種，被上訴人因繼承張坤成之權利，而得使
用五六四地號及五六四之一地號土地，為原判決確定之事實。果
爾，張坤成與上訴人間就五六四地號及五六四之一地號土地之分
管契約關係，於張坤成死亡後，應由張坤成之全體繼承人繼承。
依前述兄弟分家鬮書記載，張坤成育有二子張煌（即被上訴人之
父）與張金龍，張坤成死亡後，繼承分管契約關係之繼承人至少
包括張煌與張金龍，被上訴人欲確認此項分管契約關係存在，似
應列張坤成之全體繼承人或再繼承人為共同原告，其當事人適格
始無欠缺，原審未遑詳查張坤成之全體繼承人，僅對被上訴人為
判決，依上說明，其當事人適格，能否謂無欠缺？自有再事斟酌
之餘地。上訴論旨，雖未指摘於此，惟當事人適格要件，為本院
應依職權調查事項，原審就當事人適格要件，未經調查，遽為實
體判決，自有未洽。上訴論旨，指摘原判決不當，求予廢棄，非
無理由。
據上論結，本件上訴為有理由。依民事訴訟法第四百七十七條第
一項、第四百七十八條第二項，判決如主文。
中    華    民    國  九十九  年    九    月  二十一  日
                      最高法院民事第四庭
                          審判長法官  劉  延  村
                                法官  許  澍  林
                                法官  黃  秀  得
                                法官  鄭  傑  夫
                                法官  魏  大  喨
本件正本證明與原本無異
                                      書  記  官
中    華    民    國  九十九  年    十    月    五    日
                                                      Ｅ

司法院資訊處製作；財團法人民間司法改革基金會備份。
